# LSAのデータを入手する

本書では日本のデータを使って話を進めてきましたが，
せっかくの国際学力調査なのだから他国のデータも使いたいという人はいるでしょう。
そこで付録として，他国のデータを入手する方法について説明しておきます。
ただし，この章の作業を実行するには，
RやPythonを自分のパソコンにインストールして操作する必要があります。
これは本書の範囲を超えていますので，
いったんRやPythonを学んだ後に作業をすることをお薦めします[^1]。

[^1]: ウェブ上にはRやPythonの使い方を解説したページが多数存在しますので，
  いずれかのページを参考にインストールやプログラムの実行方法を学ぶと良いと思います。


## TIMSSについて

[PISAとTIMSSの概要](pisa_timss.qmd)で触れたように，
TIMSSのデータは，IEAのウェブサイトからダウンロード可能です。
IEAの[Data Repository](https://www.iea.nl/data-tools/repository/timss){target="_blank"}にアクセスし，
画面下部にある\"I agree to the terms and conditions\"をクリックすれば
TIMSS1995からTIMSS2023までのデータが取得できます。
データの種類は，基本的に\"SPSS Data & Documentation\"を選択すればよいでしょう。
すべての国のデータが一度にダウンロードされるのでファイルサイズは1GB前後になります。
できるだけ安定した回線でダウンロードしてください。

ダウンロードしたファイル（zipファイルです）を解凍すると，
DataフォルダにTIMSSのsavファイルが国ごとに保存されています。
ここから必要なデータを選んで分析に利用します。

おそらく一番簡単な方法は，Colabにファイルをアップロードしてしまうことでしょう。
Colabへのファイルのアップロード方法を解説しているサイトはいくつかあるので，
「Colab ファイルのアップロード」といった単語で検索し，必要なファイルをアップロードしてください。

なお，多数のファイルをアップロードするとColabが動かなくなることがあります。
その場合は，自分のPCにRをインストールして分析してみてください。


## PISA

PISAのデータは
OECDのウェブサイト（[PISA data and methodology](https://www.oecd.org/en/about/programmes/pisa/pisa-data.html)）
からダウンロード可能です。
[PISA PUF Users Data Collection](https://survey.oecd.org/index.php?r=survey/index&sid=197663&lang=en){target="_blank"}へ
アクセスして必要事項を記載したうえで，Public Use Files (PUFs)の利用に同意するとデータをダウンロードできます。

PISAのデータファイルは，TIMSSと違い，すべての国のデータが1つのファイルにまとまっています。
そのため分析する前に「国ごとにファイルを分割する」という作業が必要になります。
分割せずに分析してもよいのですが，データのファイルサイズが大きいので，
それなりにメモリを積んだPCでないとフリーズしてしまいます。

さらに面倒なことに，PISA2012まではデータがtxtファイルで公開されています。
そのためtxtファイルをSPSSファイルに変換し，その上で国ごとにファイルを分割するという
作業が必要になります。
以下では，（1）PISA2012までのtxtファイルをSPSSファイルに分割する方法，
（2）すべての国のデータを国ごとに分割する方法，の2つを解説します。

### PISA2012までのtxtファイルをSPSSファイルに変換する方法

すべての国のデータが保存された巨大なtxtファイルを扱うという作業は，Rではちょっと面倒です。
そこで，Pythonを使ってtxtファイルをSPSSファイルに変換します。
Pythonのインストールについては，たとえば
[「Windows版Pythonのインストール」](https://www.python.jp/install/windows/install.html)
を参照してください。
なお，ColabにPISAのtxtファイルをアップロードしても，
ファイルサイズが大きすぎてフリーズします。
そのため作業は自分のPCで行う必要があります。

Pythonをインストールしたら，
著者の[GitHub](https://github.com/kawa5902/txt2csv_sps){target="_blank"}から
「spsファイルを使ってtxtファイルをSPSSファイルに変換するプログラム」
（`txt2csv_sps.py`）をダウンロードし任意のフォルダに配置します。
さらに同じフォルダに，PISAのtxtファイルと，txtファイルをSPSSに変換するためのspsファイルを配置してください。
その上で，コマンドプロンプトを開いて以下のようにすると，PISAのcsvファイルを取得することができます。
ここでは，PISA2012の学校ファイル（INT_SCQ12_DEC03.txt）を例にしています。

```bash
python txt2csv_sps.py \
INT_SCQ12_DEC03.txt \
"SPSS syntax to read in school questionnaire data file.txt" \
pisa2012sch
```

コードを実行すると，`pisa2012sch.csv`というcsvファイルが生成されます。


### PISAファイルを国ごとに分割する

PISAのデータファイルは，すべての参加国・地域のデータを含んでいます。
学校ファイルはそれほどでもありませんが，生徒ファイルはサイズが大きく，
取り回しが厄介です。

そのため国ごとにデータを分割し，必要に応じて利用することを薦めます。
この作業もColabで実行することは難しいので，自分のPCにRをインストールして作業したほうが良いでしょう。

```{r}
#| eval: false
pisa2012sch <- read.csv("pisa2012sch.csv")
cnts <- unique(pisa2012sch$CNT)

for (cnt in cnts) {
  dat <- subset(pisa2012sch, CNT == cnt)
  filename <- paste0("pisa2012", cnt, "sch.csv")
  write.csv(dat, file = filename, row.names = FALSE)
}
```

このコードを実行すると，`pisa2012JPNsch.csv`等の名前のcsvファイルが生成されます。

### PISA2015以降

PISA2015以降はSPSSやSASのファイルが公開されていますので，
SPSSファイルをダウンロードし`foreign::read.spss`関数を使うことで，データを入手できます。
ただしファイルサイズが大きいので，Colabでは作業せず，
自分のPCにRをインストールして操作したほうが良いでしょう。
ここでは，PISA2015の生徒ファイル（`CY6_MS_CMB_STU_QQQ`）を読み込む操作を示しておきます。

```{r}
#| eval: false
pisa2015stu <- foreign::read.spss(
  "CY6_MS_CMB_STU_QQQ.sav", to.data.frame = TRUE,
  use.value.labels = FALSE, use.missings = FALSE
)
```

いったんファイルを読み込んだら，
[PISAファイルを国ごとに分割する](data_prep.qmd#pisaファイルを国ごとに分割する)と同じ操作を行い，
ファイルを国ごとに分割することを薦めます。
そうでないとファイルサイズが大きすぎて，データを読み込むだけで時間がかかるからです。
